【裁判字號】    89,易,1255
【裁判日期】    900120
【裁判案由】    侵占
【裁判全文】
臺灣高雄地方法院刑事判決                        八十九年度易字第一二五五號
    公  訴  人  臺灣高雄地方法院檢察署檢察官
    被      告  丙○○
右列被告因侵佔案件，經檢察官提起公訴（八十九年度偵字第號），本院判決如左：
    主  文
丙○○無罪。
    理  由
一、公訴意旨如附件起訴書所載。
二、按犯罪事實應依證據認定之，無證據不得推定其犯罪事實；不能證明被告犯罪者
    ，應諭知無罪之判決，刑事訴訟法第一百五十四條、第三百零一條第一項分別定
    有明文。次按刑事訴訟法上所謂認定犯罪事實之證據，係指足以認定被告確有犯
    罪行為之積極證據而言，如未能發現相當證據或證據不足以證明，自不能以推測
    或擬制之方法，以為裁判基礎（最高法院二十九年上字第三一○五號、四十年台
    上字第八六號判例參照）。而認定不利於被告之事實，須依積極證據，苟積極證
    據不足為不利被告之認定時，即應為有利於被告之認定，更不必有何有利之證據
    ，最高法院亦著有三十年上字第八一六號判例可資參照。末按刑法上之侵佔罪，
    須持有人變易其原來之持有意思而為不法所有之意思，始能成立，如僅將持有物
    延不交還或其他原因致一時未能交還，既缺乏主觀要件，自難遽以該罪相繩（最
    高法院六十八年度台上字第三一四六號判例參照）。
三、本件公訴人認被告丙○○涉有侵占罪嫌，無非以告訴人甲○○之指訴及租用契約
    書在卷可按，並以被告迄今未主動告知上開車輛下落，而認告訴人甲○○指訴可
    採，為其論罪之主要論據。然訊之被告丙○○固坦認有於右揭時地向告訴人甲○
    ○、租用上開車輛數月，然未繳租金等事實，惟堅決否認有何侵占犯行，辯稱：
    伊租用上開車輛後，於八十八年九月份有與其弟弟一起將車牽回告訴人武營路營
    業處附近之公車站停放，伊弟弟有告知甲○○去看車，同時將行車執照以及汽車
    鑰匙寄回給告訴人，掛號函件有留底，告訴人應知道汽車下落而去取回，早已還
    車，絕無侵佔該車輛等語。
四、經查：
  （一）告訴人甲○○雖於檢察官偵查中及本院最初庭訊時均供稱被告未將車返還，
    現今都不知該車下落云云，而被告因傳拘無著，經本院發佈通緝於緝獲到案後，
    於本院審理時，則堅決否認有未還車之侵佔犯行，並供稱伊連汽車行車執照以及
    鑰匙都寄回給告訴人，怎麼可能未還車等語，經命與告訴人對質，告訴人始於本
    院審理時陳稱被告將車放在伊之營業場所武營路附近，伊有看見，因為在附近而
    已，所以沒有牽回來等語，顯見告訴人之前所稱被告未還車云云，核屬無稽。
  （二）證人乙○○亦於本院審理時證稱：八十八年九月二十餘日許，伊與伊哥哥丙
    ○○一起將該車牽回告訴人營業處附近，約距離告訴人之營業處所二百公尺左右
    ，在武營路同一條路上，伊有打電話到告訴人營業處，但告訴人說車行沒有收到
    被告來親自還車，且又不願意讓伊哥哥分期還租金等語，並庭呈掛號郵件回函附
    卷，告訴人當庭亦承認有收到該掛號郵件取回行車執照、鑰匙之事實，是綜上情
    以觀，被告既已於租車後數月即已將車牽至告訴人營業處所附近，顯見其有意歸
    還車輛，其雖未直接交車給告訴人，核其心態，顯係為防告訴人催討租金，因一
    時無法全數清償，故以此方式躲避告訴人，該車既放置在告訴人可以得悉之地點
    ，告訴人亦因而可得取回管領，堪認被告有還車之舉而並無侵佔該車之犯意及事
    實，，更足證告訴人甲○○前開於偵查及本院初訊時所陳之被告侵佔該車云云，
    無足採取。而苟被告於租車之始，即有不法所有之侵佔意圖，則被告顯無須將車
    放在告訴人營業處所附近而讓告訴人可以輕易取回之必要，是自難僅憑告訴人之
    指訴，即遽爾推論被告主觀上具有不法所有之意圖及侵佔犯行。
  （三）被告固有未依約繳付租金以及逾期返還上開車輛之情事，惟此係被告未依債
    務本旨履行給付，依一般社會經驗而言，債務人未依債務本旨履行給付，原因非
    一，其因不可歸責之事由無法給付，或因合法主張抗辯事由而拒絕給付，甚至債
    之關係成立後，始行惡意遲延給付，皆有可能，非必出於侵占入己之侵占犯罪一
    端，尚難以單純債務不履行之狀態，即推定其有不法所有之意圖。該車既已在告
    訴人甲○○可得管領之地位，足認被告並無任何變易持有關係為所有關係之意圖
    或行止。
  （四）綜上所述，被告返還該車之方式雖有瑕疵，以致告訴人不滿，然被告既已還
    車，即無任何變易持有為不法所有之客觀事實，自不能推認被告於租車當時，主
    觀上即具有不法所有之侵佔意圖，本件純屬民事債務糾葛。自無從遽以侵占罪相
    繩。此外，復查無其他積極證據，足資證明被告確有本件之侵占犯行，揆諸首揭
    說明，本件自屬不能證明被告犯罪，應為被告無罪之諭知。
據上論斷，應依刑事訴訟法第三百零一條第一項，判決如主文。
中      華      民      國    九十    年      一      月      二十      日
                                  臺灣高雄地方法院刑事第三庭
                                      法  官  簡  志  瑩
右正本證明與原本無異。
如不服本判決，應於判決送達後十日內，向本院提出上訴狀。
                                      書記官  林  宜  正
中    華    民    國    九十      年      一      月        二十九    日


司法院資訊處製作；財團法人民間司法改革基金會備份。
